【裁判字號】    96,重訴,484
【裁判日期】    970924
【裁判案由】    所有權移轉登記
【裁判全文】
臺灣臺中地方法院民事判決             96年度重訴字第484號
原      告  丁○○
訴訟代理人  林道啟律師
被      告  乙○○
                        12號.
訴訟代理人  洪嘉鴻律師
複代理人    鄭晃奇律師
上列當事人間請求所有權移轉登記事件，經於民國97年8月27日
言詞辯論終結，本院判決如下：
    主    文
被告應將如附表所示不動產之所有權移轉登記予原告所有。
訴訟費用由被告負擔。
原告假執行之聲請駁回。
    事實及理由
甲、原告方面：
  一、聲明：被告應將如附表所示不動產之所有權移轉登記予原
      告，並願供擔保，請准宣告假執行。
  二、陳述：系爭如附表所示不動產（下稱系爭不動產）原為原
      告所有而以原告之妹陳玉玲名義登記，因積欠泛亞銀行借
      款未償，而為法院強制執行，原告雖以訴外人甲○○○之
      子即訴外人吳極遠名義參與競標，但出價較低，而為訴外
      人何冠儀、張仁誠以新臺幣（下同）8,411,100元拍定。
      因訴外人何冠儀、張仁誠委由訴外人戊○○前來要求原告
      遷讓點交系爭不動產，原告乃經由訴外人戊○○而與訴外
      人何冠儀協議，由原告以940萬元之代價購回系爭不動產
      ，惟原告因債信問題而無法以自身名義向銀行辦理貸款，
      原欲再藉訴外人吳極遠之名義買受，但因訴外人吳極遠甫
      退伍而不符高額貸款資格，原告乃商請訴外人丙○○提供
      協助，訴外人丙○○徵得其女即被告之同意，而與原告成
      立委任關係，由原告委任被告具名向訴外人何冠儀購買系
      爭不動產，委任報酬為新臺幣（下同）8萬元，其餘相關
      費用均由原告負擔，並另以被告名義向銀行辦理貸款，貸
      款金額為新臺幣（下同）1,080萬元，惟所有權狀等權源
      資料都由原告保管，各期貸款本息亦係由原告繳付。玆原
      告業已對被告為終止委任關係之意思表示，並已提供第三
      人可接替被告擔任系爭不動產所擔係之抵押債務之債務人
      及設定人，以向銀行重新辦理貸款。因被告拒不將如附表
      所示不動產之所有權移轉登記予原告所有，爰依民法第
      541條第2項規定，訴請被告將如附表所示不動產之所有權
      移轉登記予原告。
  三、證據：不動產買賣契約書、不動產謄本、相關契稅、代書
      費用及貸款付息匯款資料、不動產所有權狀、異動索引、
      執行處通知函等為證，並聲請訊問證人戊○○、甲○○○
      。
乙、被告方面：
  一、聲明：原告之訴及假執行之聲請駁回。
  二、陳述：兩造間並無原告所稱之委任關係存在，被告係自行
      以系爭不動產為擔保而向銀行貸款，並以所貸得之資金，
      委任原告為代理人而向訴外人何冠儀買受系爭不動產，原
      告於被告買受系爭不動產後，透過被告之父丙○○向被告
      表示，希望以被告向訴外人何冠儀買受之940萬元原價，
      買回系爭不動產，被告勉為同意，但因原告無資力支付全
      部價金，且對價金清償期亦無法提出保證，兩造乃約定以
      被告向銀行貸款之每月應繳本息為基準，由原告按月給付
      被告，如給付金額達抵押債務之半數時，被告即與原告簽
      立買賣契約，剩餘價金則另行約定。如原告未能持續給付
      金額達抵押債務之半數時，被告即得自由處分系爭不動產
      ，兩造間係成立「附停止條件（原告持續給付金額達抵押
      債務之半數）」之買賣契約，因原告有先為給付金錢之必
      要，為保障其權益，被告始將權狀等文件交由原告保管。
      被告當初均係委由父親丙○○代為處理相關事項。被告截
      至目前為止，除繳納貸款本息外，雖未實際支付其他價金
      予訴外人丙○○，但因訴外人丙○○與原告本有同居共財
      之關係，是向訴外人何冠儀買受系爭不動產之實際付出金
      錢，究係由訴外人丙○○交付原告？或源於原告與訴外人
      丙○○間之財務往來而由原告先行支付，則非被告所能知
      悉。被告並未同意原告所稱之委任契約，原告依委任關係
      訴請被告將如附表所示不動產之所有權移轉登記予原告所
      有，並非有理。
  三、證據：提出買賣契約書、不動產謄本為證，並聲請訊問證
      人丙○○。
丙、法院得心證之理由：
  一、按訴狀送達後，原告不得將原訴變更或追加，但不甚礙於
      被告之防禦及訴訟之終結者，不在此限。民事訴訟法第25
      5條第1項第7款定有明文。本件原告起訴原主張依「借名
      契約」之法律關係，訴請被告應將系爭不動產所有權移轉
      登記予原告，嗣則變更依民法第541條第2項規定，訴請被
      告將如附表所示不動產之所有權移轉登記予原告。本院審
      酌本件所審理之事實及證據資料，認無礙於被告之防禦及
      訴訟之終結，原告所為訴之變更，爰予准許，合先敘明。
  二、依兩造所爭執之內容，本件所應審究者乃為兩造間有無成
      立委任契約委任被告具名與訴外人何冠儀成立系爭不動產
      之買賣？
      （一）按當事人主張有利於己之事實者，就其事實有舉證
            之責任，但法律別有規定，或依其情形顯失公平者
            ，不在此限，民事訴訟法第277條定有明文。再民
            事訴訟如係由原告主張權利者，應先由原告負舉證
            之責，若原告先不能舉證，以證實自己主張之事實
            為真實，則被告就其抗辯事實即令不能舉證，或其
            所舉證據尚有疵累，固應駁回原告之請求；惟在原
            告對於自己主張之事實已盡證明之責後，被告對其
            主張，如抗辯其不實並提出反對之主張者，則被告
            對其反對之主張，亦應負證明之責，此為舉證責任
            分擔之原則。又證明應證事實之證據資料，並不以
            可直接單獨證明之直接證據為限。凡先綜合其他情
            狀，證明某事實，再由某事實為推理的證明應證事
            實，該證明某事實之間接證據，亦包括在內。
      （二）經查，系爭不動產原為原告所有，而以原告之妹即
            訴外人陳玉玲之名義登記，因積欠銀行借款未償，
            乃遭債權人聲請法院強制執行，旋為訴外人何冠儀
            及張仁誠夫妻以8,411,100元之價格拍定。因訴外
            人何冠儀、張仁誠委由訴外人戊○○前來要求原告
            遷讓點交系爭不動產，原告乃透過訴外人戊○○與
            訴外人何冠儀、張仁誠協商，訴外人何冠儀、張仁
            誠夫妻同意以940萬元之代價出售系爭不動產，原
            告嗣以被告之代理人身分，以被告名義與訴外人何
            冠儀簽訂買賣契約書而購買系爭不動產，並以被告
            名義向銀行辦理貸款，貸款金額1,080萬元，所有
            權狀則由原告保管，原告除於94年12月13日匯款10
            萬元予訴外人戊○○之妻供為訴外人戊○○協助處
            理買回房子事宜之答謝外，並自95年1月6日起至96
            年8月31日止，按貸款本息金額匯款至被告在貸款
            銀行之帳戶內以供支付貸款本息等情，業據原告提
            出不動產買賣契約書、不動產謄本、貸款付息明細
            表、匯款資料、不動產所有權狀、異動索引、執行
            處通知函等為證，核與證人戊○○所證述之買賣過
            程內容相符，信屬實在。
      （三）次查，證人甲○○○於本院審理中到庭結證：「原
            告... 有告訴我房子將被拍賣了，希望用我的兒子
            （指訴外人吳極遠）名義投標，看能不能把房子標
            回來，當時我有拿我兒子的身分證資料、勞健保資
            料、存摺及印章給原告，後來原告就來跟我講，說
            銀行表示，我兒子剛退伍不符合貸款規則，所以就
            沒有辦法用我兒子名義貸款... 後來在場的證人丙○○先生與原告兩人在談事情的時候，我有在場，
            我有看到丙○○先生拿壹包資料給原告，原告有拿
            現金給證人陳，多少錢我不清楚，聽他們說是八萬
            元，至於他們談的內容是什麼，我並不清楚... 不
            過我知道那八萬元是要給證人陳的女兒（指被告）
            ，因為那是當場聽原告表示那是要給證人陳的女兒
            ... 至於原因是什麼當時我並沒有聽到... 後來我
            有聽原告講，她說她不用搬家了，因為她有借用證
            人陳的女兒名義將房子買回來。貸款的利息當時原
            告有告訴我，是要原告到銀行去繳，原告有時候到
            台北去，不在台中，有一次我有幫她去繳利息款。
            證人陳先生我認識，但是我們並沒有針對房子的事
            情有過討論。我看到陳先生拿東西給陳小姐，是他
            們已經辦好房子買回來的事情。陳先生交給陳小姐
            的東西，應該就是過戶完畢辦妥的資料... 我想，
            因為那時候，登記完畢了，裡面的東西就應該是那
            些資料。後來兩造發生糾紛之後，他們有討論事情
            ，我曾經在場過... 我有聽到原告向證人陳表示，
            房子要過戶回去，證人陳表示好啊... 證人陳曾經
            拿房屋的稅單給我，請我轉交給原告，原因是什麼
            我不清楚。他只是告訴我稅單拿給原告去繳」等語
            ，足認原告確有以他人名義向銀行貸款以向訴外人
            何冠儀、張仁誠買回系爭不動產之行為。系爭被告
            與訴外人何冠儀間之買賣契約，復係由原告以被告
            代理人地位與訴外人何冠儀簽立買賣契約，原告又
            支付多期銀行貸款本息、仲介謝禮及稅賦。是原告
            所為其委由被告出名購買系爭不動產之主張，自非
            無據。
      （四）被告雖舉證人丙○○為證，抗辯原告雖透過證人丙○○表示要用被告名義貸款及辦理所有權登記，因
            被告不同意借名，並表示由被告買下，才願意考慮
            ，原告乃為同意之表示等語。但查，證人丙○○為
            被告之父，與被告誼屬至親，其所為證言，難期無
            偏坦被告之虞，且被告訴訟代理人於本院97年2月
            18日言詞辯論期日中先稱：「本件買賣，當初被告
            是委由丙○○代理，相關的事項丙○○最清楚。被
            告到目前為止除了繼續繳納貸款的本息之外，並沒
            有實際支出其他的價金給丙○○」等語，嗣卻改稱
            有交付40萬元予證人丙○○，並謂原告與訴外人丙○○間之財務往來關係，非其所能知悉云云。然該
            40萬元之交付為原告所否認，果若被告有交付40
            萬元予證人丙○○用供購買系爭不動產，復係委由
            原告為代理人出面處理被告名義與訴外人何冠儀所
            簽訂之買賣契約事宜，按理應係由證人丙○○交付
            款項予原告，原告交付權狀資料予證人丙○○，始
            為合理，然依證人甲○○○上述證言所示，實際上
            卻是原告交付款項予證人丙○○，而非證人丙○○
            交付買賣價金予原告，不動產所有權狀更係由原告
            占有保管，另銀行貸款本息及稅賦豈有由原告支付
            之理？
      （五）被告雖另辯稱兩造約定以被告向銀行貸款之每月應
            繳本息為基準，由原告按月給付被告，如給付金額
            達抵押債務之半數時，被告即與原告簽立買賣契約
            ，剩餘價金則另行約定。如原告未能持續給付金額
            達抵押債務之半數時，被告即得自由處分系爭不動
            產，兩造間乃成立「附停止條件（原告持續給付金
            額達抵押債務之半數）」之買賣契約等語。然證人
            丙○○卻又證述：被告並沒有向原告討論任何租金
            居住的問題... 原告一直都沒有能力購買房子，所
            以都沒有向被告表示她要用多少錢買回去，因此兩
            造沒有就買賣價金有過任何的協議。查系爭不動產
            市價千萬元，如此鉅額之交易，兩造豈有不就買賣
            價金之契約要素、付款及房屋使用細節詳為約定之
            理？難認被告所辯兩造間成立「附停止條件（原告
            持續給付金額達抵押債務之半數）」買賣契約一語
            可採。
  三、綜上各情，本院因認原告確係圖能保有系爭不動產之所有
      權，乃經被告同意，而委由被告出名貸款及向訴外人何冠
      儀買受系爭不動產，兩造間確有委任關係存在。按民法第
      541條第2項規定，受任人以自己之名義，為委任人取得之
      權利，應移轉於委任人。是原告依民法第541條第2項規定
      ，訴請被告將如附表所示不動產之所有權移轉登記予原告
      所有，為有理由，爰予准許。至被告因上述委任關係所負
      擔之銀行貸款債務，被告固可請求原告償還，惟此與原告
      之移轉登記請求權間，本非基於雙務契約而生，縱令雙方
      債務在事實上有密切之關係，或雙方之債務雖因同一之雙
      務契約而發生，然其一方之給付，與他方之給付，並非立
      於互為對待給付之關係，尚無適用同時履行抗辯之餘地，
      附此敘明。
  四、原告雖另陳明願供擔保請准宣告假執行，惟按「命債務人
      為一定之意思表示之判決確定或其他與確定判決有同一效
      力之執行名義成立者，視為自其確定或成立時，債務人已
      為意思表示。」強制執行法第130條第1項定有明文。又原
      告如持有判令被告應辦理所有權移轉登記之確定判決，依
      強制執行法第130條之規定，本得單獨向地政機關申請辦
      理登記，無為假執行宣告之必要，是原告假執行之聲請，
      不應准許。
丁、本件事證已臻明確，兩造其餘攻擊防禦方法與舉證，核與判
    決結果無影響，爰不逐一論述，附此敘明。
戊、據上論結，原告之訴為有理由，依民事訴訟法第78條，判決
    如主文。
中    華    民    國    97    年    9     月    24    日
                  民事第二庭    法  官  林宗成
正本係照原本作成。
如對本判決上訴，須於判決送達後20日內向本院提出上訴狀。
中    華    民    國    97    年    9     月    24    日
                                書記官
~F0
~T40
┌─────────────────────────────────────────────────────────────┐
│附表（土地）：                                                                                                            │
├─┬───────────────────────────┬─┬────────────┬─────────┬──────┤
│編│        土          地          坐          落        │地│    面            積    │                  │            │
│  ├───┬────┬────┬────┬────────┤  ├────────────┤  權  利  範  圍  │備        考│
│號│縣  市│鄉鎮市區○   段   ○○  段  │  地  號        │目│      （平方公尺）      │                  │            │
├─┼───┼────┼────┼────┼────────┼─┼────────────┼─────────┼──────┤
│１│台中市│西區    ○○○○段│        │173             │建│        5,030.00        │10000分之107      │            │
└─┴───┴────┴────┴────┴────────┴─┴────────────┴─────────┴──────┘
┌─────────────────────────────────────────────────────────────┐
│附表（建物）︰                                                                                                            │
├─┬─┬──────┬────┬────┬───────────────┬────────┬───┬────────┬──┤
│  │  │            │        │建築式樣│  建物面積（單位：平方公尺）  │附  屬    建  物│      │                │    │
│編│建│            │        │        ├─┬─┬─┬─┬─┬─┬─┬─┼──────┬─┤權  利│  共同使用部份  │ 備 │
│  │  │            │        │主要建築│十│十│地│  │  │  │  │合│ 主要建   面│面│      │                │    │
│  │  │  建物門牌  │基地坐落│        │  │  │下│  │  │  │  │  │            │積│      │                │    │
│  │  │            │        │材 料 及│三│四│二│  │  │  │  │  │ 築材料     │  │      │                │    │
│號│號│            │        │        │  │  │層│  │  │  │  │  │            │單│範  圍│                │ 註 │
│  │  │            │        │房屋層數│層│層│  │  │  │  │  │計│ 及用途   積│位│      │                │    │
├─┼─┼──────┼────┼────┼─┼─┼─┼─┼─┼─┼─┼─┼──────┼─┼───┼────────┼──┤
│１│8 │台中市○○路│西區麻園│鋼筋混凝│1 │1 │  │  │  │  │  │2 │陽台   18.77│平│全部  │麻園頭段9004建號│    │
│  │8 │92號13樓之4 │頭段173-│土造    │5 │1 │  │  │  │  │  │7 │露台   48.40│方│      │2031.37平方公尺 │    │
│  │9 │            │2地號土 │14層    │9 │5 │  │  │  │  │  │4 │花台    1.95│公│      │權利範圍10000分 │    │
│  │7 │            │地      │        │. │. │  │  │  │  │  │. │            │尺│      │之203           │    │
│  │  │            │        │        │1 │5 │  │  │  │  │  │7 │            │  │      │麻園頭段9006建號│    │
│  │  │            │        │        │9 │7 │  │  │  │  │  │6 │            │  │      │910.34平方公尺  │    │
├─┼─┼──────┼────┼────┼─┼─┼─┼─┼─┼─┼─┼─┼──────┼─┼───┼────────┼──┤
│２│9 │台中市○○路│西區麻園│鋼筋混凝│  │  │4 │  │  │  │  │4 │            │平│100分 │                │    │
│  │0 │92號底二層之│頭段173-│土造    │  │  │3 │  │  │  │  │3 │            │方│之1   │                │    │
│  │0 │1           │2地號土 │14層    │  │  │2 │  │  │  │  │2 │            │公│      │                │    │
│  │2 │            │地      │        │  │  │7 │  │  │  │  │7 │            │尺│      │                │    │
│  │  │            │        │        │  │  │. │  │  │  │  │. │            │  │      │                │    │
│  │  │            │        │        │  │  │1 │  │  │  │  │1 │            │  │      │                │    │
│  │  │            │        │        │  │  │1 │  │  │  │  │1 │            │  │      │                │    │
└─┴─┴──────┴────┴────┴─┴─┴─┴─┴─┴─┴─┴─┴──────┴─┴───┴────────┴──┘


司法院資訊處製作；財團法人民間司法改革基金會備份。
